臺灣臺北地方法院民事判決　　　　　　　 98年度建字第121號
原　　　告　廖偉宏
訴訟代理人　連炎昌律師
被　　　告　柴思旦
訴訟代理人　謝生富律師
　　　　　　鮑尤莉
上列當事人間請求給付承攬報酬事件，本院於民國100年1月25日
言詞辯論終結，判決如下：
    主  文
被告應給付原告新臺幣陸拾柒萬捌仟捌佰零參元，及其中新臺幣
肆拾壹萬參仟貳佰捌拾參元，自民國九十七年五月八日起至清償
日止，其餘新臺幣貳拾陸萬伍仟伍佰貳拾元，自民國九十七年九
月十二日起至清償日止，均按年息百分之五計算之利息。
原告其餘之訴駁回。
訴訟費用由被告五分之三負擔，餘由原告負擔。
    事實及理由
一、原告主張略以：
  (一)兩造於民國97年1月21日訂立承攬契約，約定由原告承攬被
    告所有門牌號碼臺北市信義區○○○路○段512號8樓之5房屋
    （以下簡稱「系爭房屋」）之室內裝修工程（以下簡稱「系
    爭工程」），以實作實算計算，工程總價為新臺幣（下同）
    2,794,000元，並簽訂合約書（以下簡稱「系爭合約」）為
    憑。系爭合約承攬人以「柏維室內裝修工程有限公司廖偉宏
    設計師」之名義簽約，並有原告身分證字號、地址、電話之
    記載，但無柏維室內裝修工程有限公司及負責人之大小章用
    印其上，亦無柏維室內裝修工程有限公司之統一編號等記載
    。被告就系爭工程所支付之工程款亦均匯入原告個人在合作
    金庫永和分行第0000000000000號帳戶內，且系爭工程自始
    均由原告與被告接洽，可見系爭合約之承攬人係原告個人，
    並非柏維室內裝修工程有限公司，原告提起本件訴訟自有
    當事人適格。
  (二)原告使用柏維室內裝修工程有限公司名義辦理施工許可證，
    自97年1月30日繳交裝潢保證金3萬元後，隨即進場施工，迄
    97年7月7日全部竣工，原告於97年7月7日清潔系爭房屋完畢
    後，即將系爭房屋交付被告，通知被告驗收，被告並於97年
    7月8日入住。惟被告入住後，一再推託驗收時程，遲至97年
    9月1日始由被告簽名出具臺北市建築物室內裝修審查合格證
    明申請書，陳明業依審查人員查核並簽證負責之室內裝修圖
    說施工完竣，配合完成驗收。系爭工程既據原告於97年9 月
    1日簽名出具臺北市建築物室內裝修審查合格證明申請書陳
    明已由審查人員查核並簽證負責之室內裝修圖說施工完竣，
    可證系爭工程已經竣工並由被告驗收完畢，被告辯稱系爭工
    程尚未完工驗收云云，實與事實不符。
  (三)依據系爭合約第5條之規定，原告應於進場日起算105工作天
    完工（國定例假日除外），系爭工程於97年1月30日進場拆
    除，於97年7月7日完工，確於105工作天內完工，並未逾施
    工期限。被告雖辯稱原告施作系爭工程有部分具有瑕疵云云
    ，然依被告提出之97年10月21日臺北逸仙郵局第2622號存證
    信函，可知被告於97年10月21日前已發現系爭工程存在瑕疵
    ，依民法第514條第1項之規定，至遲應於98年10月21日前行
    使，逾期即歸於消滅。被告雖於98年6月18日答辯狀附有工
    程瑕疵明細表，並於98年9月2日爭點整理狀泛稱系爭工程有
    多項瑕疵云云，但從未具體列舉瑕疵，故被告有關系爭工程
    瑕疵之請求權已經罹於時效而消滅，不得再為請求。
  (四)系爭合約第7條約定付款方式係：（a）簽約款為總工程款15
    ﹪計419,100元，（b）工程進度達泥作進場時，支付總工程
    款15﹪計419,100元，（c）工程進度達木作進場時，支付總
    工程款30﹪（合約書誤寫為25﹪）計838,200元，（d）工程
    驗收完成後10日內，支付工程尾款10﹪計279,400元。被告
    於簽約前之96年10月15日已給付設計費前款45,000元，嗣於
    97年1月24日、97年2月25日、97年3月25日、97年5月23日各
    支付374,100元、419,100元、838,200元、300,000元，總計
    已支付工程款1,976,400元。惟被告於施工期間多次要求原
    告變更加減工程，致系爭工程之工程款有所變更。本件起訴
    後為確認實際施作內容及追加減項目，兩造同意送臺北市建
    築師公會鑑定，其中：
  1.鑑定報告書附件五「原證一之報價單現場清點表」編號二第
    13項全區門斗修改應減少2,500元，編號二第14項主臥陽台
    修補應減少3,500元，編號三第32項冷氣排水拉配應增加6,0
    00元，編號六第51項姊妹書房衣櫃加折鏡，應增加5,740 元
    ，故此部分小計金額2,655,203元，應變更為2,660,943元（
    2,655,203－2,500－3,500＋6,000＋5,740＝2,660,943），
    扣除被告已支付之工程款1,976,400元，尚積欠684,543 元
    未給付（2,660,943－1,976,400＝684,543）。惟原告對於
    鑑定報告書附件五「原證一之報價單現場清點表」合計之金
    額2,655,203元，已不爭執。
  2.另鑑定報告書附件六「原證四之追加工程款項清點表（無爭
    議部分），兩造既無爭議，被告應給付135,805元。
  3.鑑定報告書附件六「原證四之追加工程款項清點表（有爭議
    部分），被告應給付原告263,440元，因其中編號一第1項器
    運車資9,000元部分，請廠商出具數量證明單後再行主張，
    故先予扣除。編號二第1項臥室地面粉平部分，被告應給付
    35,650元，因編號二第10項臥室地面粉平原列有15.5坪，單
    價2,300元，金額0元（視現場情況）」，簽約時有協議保留
    單價及數量，視現場情況追加，已約定施工單價，而因公共
    區域打除地板後所鋪設拋光石英磚高度需與臥室房間木地板
    齊平，故施工中經告知被告重新粉刷臥室房間木地板以達合
    適高度，而臥室地面面積合計為15.5坪，亦有照片為證，故
    被告應給付35,650元。編號二第2項儲藏室地面補貼磚、第4
    項儲藏室地面防水、第6項儲藏室地磚部分，原告在設計時
    已告知被告儲藏室無法充為臥室供人睡覺，但被告執意要讓
    傭人睡此房間，所以才會設置衛浴，但原告按照設計圖施工
    後，被告又後悔要求變更為不釘木地板，改鋪設磁磚作為儲
    藏室，故依被告要求追加修改，被告應給付4,370元及4,500
    元。編號三第11項小妹房間開關插座位置修改部分：係被告
    按照設計圖施工後，被告之次女要求變更設計，反覆要求變
    更插座位置，故依照其意思修改，被告應給付8,500元。編
    號三第12項客廳電視櫃插座位置修改部分：施工前雙方多次
    修改確認設計，原告依照設計圖施工後，被告改稱機器放不
    下，多次要求被告修改，故被告應給付7,500元。編號四第2
    項50W嵌燈部分，原告依照設計圖施工完畢後，被告要求50W
    嵌燈要換省電燈泡，原告安裝3種不同形式之省電燈泡，經
    被告挑選，被告應給付價差3,000元。編號五第1項防火大門
    包覆工程部分：防火大門係由被告自行安裝，原告提供技術
    諮詢，未包含於系爭合約中，故被告應給付3,500元。編號
    五第2項屏風新作矮櫃部分：原設計圖為40公分深，施工完
    成後被告要求重做為50公分深，原告依照被告要求修改，被
    告應給付8,400元。編號五第3-5項電視高櫃、主牆、矮櫃部
    分，於施工前經雙方多次確認，原告按照設計圖施工，但被
    告次女不能接受，要求重做，被告應給付63,940元。編號五
    第6項端景展示櫃層板修改部分：原告依設計圖施工完畢後
    ，被告要求增加層板，被告應給付3,800元。編號五第7項小
    妹房新作衣櫃及第8項小妹房衣櫃內部改白色部分：被告次
    女房間衣櫃設計完成後施工前，發現與拆除後現場不符，使
    用上較不方便，經溝通修改後，被告次女又不接受，要求打
    掉木作隔音牆加強日本進口吸音毯，經原告多次重做，被告
    應給付重做費用6,000元。編號五第9項主臥天花板修改及第
    10項主臥廁所天花板修改部分：原告按照設計圖施作後，被
    告要求修改，被告應給付34,500元。編號五第11項全區臥室
    門木籤改貼木皮部分：原告報價時為省預算而選用木籤門，
    經依設計圖施工後，被告要求改貼木皮，原告依照被告要求
    修改，被告應給付20,000元。編號五第12項小妹房床頭櫃加
    層板架及第13項小妹房書矮櫃重做部分：原告依照設計圖施
    作後，被告要求修改及重做五金套件，原告並帶被告及其次
    女前往五金店選購後修改，被告應給付9,500元。編號五第
    14項廚房拉門下方補高貼木皮部分：因原設計鋪設木地板架
    高15公分，故木拉門需施工成離地15公分，原告按照設計圖
    施工後，被告要求將木地板更改為地磚，需將木拉門拉長到
    地面，經被告同意後修改，被告應給付2,500元。編號五第
    15項小妹房臥室門重做部分：原告按照設計圖施作後，被告
    要求重做，應給付11,000元。編號五第17項小妹房木作床改
    高度重做部分：全區3張床均為事後追加，原告於施工前有
    畫圖經被告同意後施作，但被告又以不喜歡顏色及風水之說
    為理由，不同意僅作修改，要求重做，應給付11,000元。編
    號五第18項客廳電視櫃上方暗櫃、第19項餐具櫃上方暗櫃、
    第20項全區櫃子加層板部分：均係被告於現場同意追加後施
    作，被告應給付3,500元、2,500元、2,600元。編號五第21
    項小妹房天花板修改部分：原告係照設計圖施工完畢後，被
    告要求修改，被告應給付3,500元。編號五第22項小妹房床
    頭櫃加上方層架部分：係被告於施工現場同意追加後施作，
    被告應給付3,500元。編號五第23項公共WC鏡盒改4個門部分
    ：原告係照設計圖施工完畢後，被告要求修改，原告於修改
    前已說明因兩邊門片很小，開門鉸練後不好使用，提供解決
    方案，但被告執意修改，被告應給付3,000元。編號六第2項
    小妹房牆壁開關插座修改補牆部分：原告按照設計圖施工完
    畢後，被告次女要求變更設計，反覆要求變更插座位置，故
    依被告要求修改，被告應給付2,500元。編號六第3項小妹房
    天花板修改修補部分：原告按照設計圖施工後，被告要求修
    改，被告應給付1,500元。故鑑定報告書附件六「原證四之
    追加工程款項清點表（有爭議部分），被告共應給付原告
    272,440元，扣除清運工資9,000元，合計263,440元（
    272,440－9,000＝263,440）。是被告尚積欠原告工程款
    1,083,780元未給付（684,543＋135,805＋263,440＝1,083,
    780）。惟仍依承攬關係請求被告給付工程款1,167,837元，
    其中538, 200元應於97年5月7日油漆進場日給付，其餘629,
    637元應於97年9月1日驗收完畢後10日內給付，並請求遲延
    利息。縱認追加工程實作金額並未包含於系爭合約施作範圍
    內，但被告現實享有完工後之利益，屬無法律上之原因而受
    利益，爰依不當得利法律關係請求被告給付追加之工程款及
    法定遲延利息。
  (五)並聲明：
    被告應給付原告1,167,837元，及其中538,200元自97年5月8
    日起至清償日止，其餘629,637元自97年9月12日起至清償日
    止，均按年息5﹪計算之利息。
二、被告則以：
  (一)被告係與柏維室內裝修工程有限公司簽訂系爭合約，並有室
    內裝修施工許可證記載施工廠商為柏維室內裝修有限公司，
    復有建築物室內裝修合格證書記載室內裝修業名稱為柏維室
    內裝修有限公司負責人李重德可參。是本件承攬契約之當事
    人為被告與柏維室內裝修工程有限公司，原告並非承攬契約
    之當事人，其請求被告給付承攬報酬，當事人並不適格。
  (二)系爭工程尚未完工，亦未辦理驗收，原告所提出之建築物室
    內裝修合格證明係建築師告知被告依法應辦理之行政手續，
    並非完工及驗收之證明文件。且系爭工程已經逾期，並未辦
    理驗收。
  (三)兩造除依系爭合約外，並無其他追加減工程之合約，亦無追
    加減工程之事實，原告主張所謂追加減之工程，皆係系爭合
    約內原所列工程之修補，並非追加減工程，被告否認有同意
    追加減工程之事實。被告並未因原告追加減工程而獲有不當
    得利。況系爭工程有諸多瑕疵，原告均未修繕完成，並無請
    求給付尾款之利益。臺北市建築師公會鑑定報告所載內容，
    均係依照系爭合約內之工程，其項目與價款屬系爭合約內之
    工程項目及價款，而為重覆之記載與計算，並非追加工程，
    不得作為追加工程之依據等語，資為抗辯。
  (四)並聲明：原告之訴駁回。
三、兩造不爭執事項
  (一)被告與柏維室內裝修工程有限公司之原告廖偉宏設計師簽立
    室內裝修工程有限公司承攬合約書（即系爭合約）。約定由
    原告承攬被告之室內裝修工程，總工程款2,794,000元。系
    爭合約第7條約定付款方式為：（a）簽約款為總工程款15﹪
    計419,100元；（b）工程進度達泥作時，支付總工程款15﹪
    計419,100元：（c）工程進度達木作進場時，支付總工程款
    838,200元；（d）工程達油漆進場時，支付總工程款838,20
    0元；（e）工程驗收完成後10日內支付工程尾款10﹪即279,
    400元，並由原告與被告在系爭合約上簽名用印，此有系爭
    合約1件為證。
  (二)柏維室內裝修有限公司有取得室內裝修施工許可證，其上記
    載施工期間預計自97年1月23日起至97年7月22日止，並向被
    告所屬之大樓管理委員會繳交裝潢保證金3萬元，此有收據1
    紙為證。
  (三)臺北市政府都市發展局於97年9月4日核發由被告擔任申請人
    之建築物室內裝修合格證明，此有該建築物室內裝修合格證
    明書、申請書、臺北市建築物室內裝修審查人員竣工查驗簽
    證檢查表各1 件為證。
  (四)被告就系爭工程於簽約前之96年10月15日已給付設計費前款
    45,000元，嗣分別於97年1月24日、97年2月25日、97年3月2
    5日及97年5月23日，各支付374,100元、419,100元、838,20
    0元及30萬元，共計支付1,976,400元。
  (五)原告委請律師於97年10月20日以臺北重南郵局第877號存證
    信函通知被告給付工程餘款1,167,837元，此有該存證信函1
    件為證。
四、本件之爭點及本院得心證之理由
    本院偕同兩造整理爭點後，確認本件爭點厥為：(一)本件原告
    是否為契約當事人，是否具有當事人適格？(二)系爭工程是否
    已完工並辦理驗收？(三)原告有無給付遲延之情形？(四)系爭工
    程是否有被告所指之瑕疵？原告是否已將瑕疵修繕完成？或
    是被告同意追加工程？被告之瑕疵修補請求權，是否已經罹
    於時效？(五)原告請求被告給付工程款1,167,837元，及其中
    538,200元自97年5月8日起至清償日止，其餘629,637元自97
    年9月12日起至清償日止，均按年息5﹪計算之利息，是否有
    理？
  (一)本件原告是否為契約當事人，是否具有當事人適格？
    查系爭合約係由被告與「柏維室內裝修工程有限公司廖偉宏
    設計師」簽約，並有被告身分證字號、地址、電話之記載，
    及原告身分證字號之記載，但無柏維室內裝修工程有限公司
    及負責人之大小章用印其上，亦無柏維室內裝修工程有限公
    司之統一編號等記載，此有系爭合約1件為證。而被告就系
    爭工程所支付之工程款均匯入原告個人在合作金庫永和分行
    第0000000000000號帳戶內，此有該帳戶存摺封面及內頁影
    本附卷可稽。且被告亦不否認系爭工程自始均由原告與其接
    洽，可見系爭合約之承攬人應係原告，並非柏維室內裝修工
    程有限公司，故原告提起本件訴訟請求被告給付工程款，自
    有當事人適格，被告所辯原告並無當事人適格云云，尚非可
    採。
  (二)系爭工程是否已完工並辦理驗收？
    查原告以柏維室內裝修工程有限公司名義辦理施工許可證，
    自97年1月30日繳交裝潢保證金3萬元，隨即進場施工，此有
    室內裝修許可證及收據影本各1紙存卷可稽。而原告於97年7
    月7日清潔系爭房屋完畢後，即將系爭房屋交付被告，被告
    並於97年7月8日入住，再於97年9月1日向臺北市政府申請核
    發建築物室內裝修合格證明，表示系爭工程業依審查人員查
    核並簽章負責之室內裝修圖說施工完竣，經審查人員竣工查
    驗合格簽證，並發給室內裝修合格證明為證，此為被告所不
    否認，並有建築物室內裝修合格證明書、申請書、臺北市建
    築物室內裝修審查人員竣工查驗簽證檢查表各1件為證。被
    告既於申請書上簽名，並經臺北市政府審查人員查驗合格，
    應認系爭工程已經竣工，且由被告驗收，亦通過臺北市政府
    審查人員審核，堪信系爭工程於97年7月7日竣工，並於97年
    9月1日完成驗收。故被告辯稱系爭工程尚未完工驗收云云，
    亦非可採。
  (三)原告有無給付遲延之情形？
    系爭合約第5條工程期限之規定，原告應於進場日起算105個
    工作天完工（國定例假日除外），系爭工程原告於97年1月
    30日進場施工，於97年7月7日竣工，扣除國定例假日，應已
    於105工作天內完工，並未逾施工期限。故被告主張原告給
    付遲延云云，同非可採。
  (四)系爭工程是否有被告所指之瑕疵？原告是否已將瑕疵修繕完
    成？或是被告同意追加工程？被告之瑕疵修補請求權，是否
    已經罹於時效？
  1.被告抗辯系爭工程有諸多瑕疵，原告均未修繕完成云云。本
    件經兩造合意送臺北市建築師公會鑑定後，依系爭合約報價
    單現場清點原告施作項目，認附件五原告已施作且與系爭合
    約約定項目相符之工程款共計2,655,203元，附件六追加工
    程款項（無爭議部分）為135,805元，追加工程款項（有爭
    議部分）為272,440元，此有該鑑定報告書1件為證。被告對
    於附件五原告已施作且與系爭合約約定項目相符之工程款共
    計2,655,203元部分表示無意見而不爭執，但否認同意追加
    附件六追加工程款項（無爭議部分）135,805元，及追加工
    程款項（有爭議部分）272,440元之項目（見本院卷二第132
    頁100年1月25日言詞辯論筆錄），辯稱追加工程部分係原告
    對於原施作工程之瑕疵修補，並非被告要求追加施作之工項
    等語。原告雖主張附件六有爭議及無爭議部分多係被告於原
    告施作後表示不滿意，要求追加重做云云，但追加工項應得
    兩造合意，並有書面文件為證，但原告就附件六有爭議及無
    爭議部分係被告同意追加一節，並未提出書證以供參酌，尚
    難認定附件六有爭議及無爭議部分均係被告要求追加而施作
    。故被告辯稱附件六有爭議及無爭議部分均係被告對原施作
    工程之瑕疵修補等語，應屬可採。
  2.按定作人之瑕疵修補請求權、修補費用償還請求權、減少報
    酬請求權、損害賠償請求權或契約解除權，均因瑕疵發見後
    1年間不行使而消滅，民法第514條第1項定有明文。查被告
    辯稱原告施作系爭工程部分具有瑕疵，並於97年10月21日臺
    北逸仙郵局第2622號存證信函通知原告，此有該存證信函1
    件存卷供參。可見被告於97年10月21日前已發現系爭工程部
    分存在瑕疵，依民法第514條第1項之規定，至遲應於98年10
    月21日前行使其瑕疵修補請求權。本件原告於98年5月19 日
    起訴後，被告隨即於98年6月18日提出答辯狀，表示系爭工
    程有多項瑕疵均未修繕完成，並列舉照片為證，拒絕支付工
    程款，此有該答辯狀1件存卷可稽。則被告已於發現瑕疵後1
    年內主張瑕疵修補或損害賠償請求權，對於系爭工程之瑕疵
    修補請求權等前揭請求權，尚未罹於1年之消滅時效。故原
    告主張被告對於系爭工程之瑕疵修補請求權已經罹於時效云
    云，要非有據。
  (五)原告請求被告給付工程款1,167,837元，及其中538,200元自
    97年5月8日起至清償日止，其餘629,637元自97年9月12日起
    至清償日止，均按年息5﹪計算之利息，是否有理？
    本件依據臺北市建築師公會鑑定報告書附件五原告已施作且
    與系爭合約約定項目相符之工程款共計2,655,203元，附件
    六追加工程款項（無爭議部分）為135,805元，追加工程款
    項（有爭議部分）為272,440元，此有該鑑定報告書1件為證
    。兩造對於附件五原告已施作且與系爭合約約定項目相符之
    工程款共計2,655,203元部分均表示不爭執，此部分自為原
    告可請求之款項。惟鑑定報告書附件六追加工程款項（無爭
    議部分）135,805元，及追加工程款項（有爭議部分）272,4
    40元部分，因原告並未充分舉證證明係經被告同意追加施作
    ，而被告辯稱係此部分原施作工程之瑕疵修繕，並非無據，
    亦未罹於民法第514條第1項之消滅時效，則此部分可視為原
    告為修繕系爭工程瑕疵所施作之工項，自不得請求被告給付
    工程款。準此，本件原告得請求之工程款應為2,655,203元
    ，扣除被告已支付之工程款1,976,400元，被告尚應給付原
    告678,803元（2,655,203－1,976,400＝678,803）。又系爭
    合約約定被告應於97年5月7日油漆進場日給付，剩餘工程總
    價款10﹪應於97年9月1日驗收完畢後10日內給付，則本件工
    程總價計為2, 655,203元，參照一般工程慣例均保留工程總
    價款10﹪於最後支付，是原告請求被告給付工程款678,803
    元，及其中413,283元（678,803－265,520＝413,283）自97
    年5月8日起至清償日止，其餘265,520元（2,655,203×10﹪
    ＝265,520）自97年9月12日起至清償日止，均按年息5﹪計
    算之利息，應屬有理，逾此部分，則屬無據。
五、綜上所述，原告依據系爭合約之承攬法律關係請求被告給付
    678,803元，及其中413,283元自97年5月8日起至清償日止，
    其餘265,520元自97年9月12日起至清償日止，均按年息5﹪
    計算之利息，為有理由，應予准許，逾此範圍之請求，為無
    理由，應駁回之。
六、本件事證已臻明確，兩造其餘攻擊、防禦方法及所為之立證
    ，經核與判決之結果不生影響，毋庸逐一論述，併予敘明。
七、據上論結，本件原告之訴為一部有理由，一部無理由，依民
    事訴訟法第79條，判決如主文。
中    華    民    國    100    年    2    月    25    日
                  民事第六庭   法  官    郭顏毓
以上正本係照原本作成。
如對本判決上訴，須於判決送達後20日內向本院提出上訴狀。如
委任律師提起上訴者，請一併繳納上訴審裁判費。
中    華    民    國   100    年    3     月    1     日
                               書記官    林政彬